【裁判字號】    97,交聲,707
【裁判日期】    970624
【裁判案由】    交管條例聲異
【裁判全文】
臺灣板橋地方法院交通事件裁定         97年度交聲字第707號
原處分機關  交通部公路總局臺北區監理所板橋監理站
異  議  人
即受處分人  甲○○
上列受處分人因違反道路交通管理處罰條例案件，對於交通部公
路總局臺北區監理所板橋監理站於民國97年3 月27日所為之裁決
（原處分案號：板監裁字裁41-CO0000000號），聲明異議，本院
裁定如下：
    主  文
原處分撤銷。
甲○○汽車駕駛人，駕駛汽車經測試檢定，酒精濃度超過規定標
準，應施以道路交通安全講習。
上開罰鍰撤銷部分，甲○○不罰。
    理  由
一、異議意旨略以：異議人即受處分人甲○○於民國（下同）95
    年3 月29日晚間11時49分許，駕駛車號MCS-548 號重型機車
    ，行經臺北縣板橋市○○路166 巷口時，因有「酒後駕車經
    測示0.78MG/L」之違規事實，經警掣單舉發。惟異議人酒後
    駕車之行為業經臺灣板橋地方法院檢察署檢察官為緩起訴處
    分，並命異議人於緩起訴期間須向財團法人台灣兒童暨家庭
    扶助基金會臺北縣分事務所支付新臺幣（下同）2 萬元，異
    議人已繳納，如今為何還要再繳罰款，為此不服，爰依法聲
    明異議，請求撤銷原處分等語。
二、按汽車駕駛人有飲用酒類或其他類似物後其吐氣所含酒精濃
    度超過每公升0.25毫克或血液中酒精濃度超過百分之0.05以
    上者，不得駕車，道路交通安全規則第114 條第2 款定有明
    文；又按汽車駕駛人，駕駛汽車經測試檢定有酒精濃度超過
    規定標準者，處新臺幣1 萬5 千元以上6 萬元以下罰鍰，並
    當場移置保管該汽車及吊扣其駕駛執照1 年；因而肇事致人
    受傷者，並吊扣其駕駛執照2 年；致人重傷或死亡者，吊銷
    其駕駛執照，並不得再考領，道路交通管理處罰條例第35條
    第1 項第1 款亦有明文；再汽車駕駛人，有同法第35條第1
    項規定之情形者，應接受道路交通安全講習，道路交通管理
    處罰條例第24條第1 項第2 款規定甚明。
三、經查：
  (一)本件異議人甲○○於95年3 月29日晚間11時49分許，駕駛車
    號MCS-548 號重型機車，在臺北縣板橋市○○路166 巷口，
    其酒精濃度為超過規定標準之0.78MG/L之違規，經警掣單舉
    發等情，有臺北縣政府警察局舉發違反道路交通管理事件通
    知單影本1 份在卷可稽。惟異議人同一酒後駕車之行為，因
    同時犯刑法第185 條之3 之公共危險罪，業經臺灣板橋地方
    法院檢察署檢察官於95年4 月4 日以95年度速偵字第467 號
    為緩起訴處分，緩起訴期間為1 年，並應向財團法人台灣兒
    童暨家庭扶助基金會臺北縣分事務所支付2 萬元，且經臺灣
    高等法院檢察署於95年5 月12日以95年度上職議字第4743號
    處分書駁回再議而確定，而異議人亦已於95年7 月26日履行
    前揭應為支付之款項，此有前開緩起訴處分書、臺灣高等法
    院處分書、郵政劃撥儲金存款收據正本各1 份在卷可參，是
    該緩起訴處分確已發生實質確定力。又異議人具狀聲明異議
    亦不否認有上揭酒後駕車之行為，是異議人酒後超過規定標
    準駕駛動力交通工具而為警查獲之事實，堪以認定。
  (二)又於94年2 月5 日公布，於95年2 月5 日施行之行政罰法第
    26條規定：「一行為同時觸犯刑事法律及違反行政法上義務
    規定者，依刑事法律處罰之。但其行為應處以其他種類行政
    罰或得沒入之物而未經法院宣告沒收者，亦得裁處之。前項
    行為如經不起訴處分或為無罪、免訴、不受理、不付審理之
    裁判確定者，得依違反行政法上義務規定裁處之。」。又其
    他種類行政罰，係指違反行政法上之義務應受「裁罰性」之
    「不利處分」，依行政罰法第2 條規定，包括限制或禁止行
    為之吊扣證照處分。究其立法目的，一行為同時觸犯刑事法
    律及違反行政法上義務規定時，由於刑罰與行政罰同屬對不
    法行為之制裁，而刑罰之懲罰作用較強，故依刑事法律處罰
    ，即足資警惕時，實無一事二罰再處行政罰之必要；且刑事
    法律處罰，由法院依法定程序為之，較符合正當法律秩序，
    應予優先適用，但罰鍰以外之沒入或其他種類行政罰，因兼
    具維護公共秩序之作用，為達行政目的，行政機關仍得併予
    裁處。
  (三)道路交通主管機關對於汽車駕駛人之酒後駕車行為，依道路
    交通管理處罰條例第35條第1 項第1 款規定予以裁罰，係對
    行為人違反行政法上義務規定之行政罰，且該條例關於一行
    為同時觸犯刑事法律及違反行政法上義務規定者，並無特別
    規定，是以，汽車駕駛人酒後駕車行為，經測試檢定酒精濃
    度超過規定標準，同時涉犯刑法第185 條之3 之公共危險罪
    嫌者，道路交通主管處罰機關除有上開行政罰法第26條第1
    項但書規定，得處以「其他種類行政罰」之情形外，關於罰
    鍰部分，即應依上開行政罰法第26條及道路交通管理處罰條
    例第10條規定，移送地方法院檢察署處理，於移送後，非有
    上開行政罰法第26條第2 項所定不起訴等事由，得依違反行
    政法上義務規定裁處者，不得再依道路交通管理處罰條例第
    35條第1 項第1 款規定，裁處行為人罰鍰之行政罰。
  (四)復按行政罰法第26條明定「一行為不二罰」之原則，且應受
    行政罰之行為如經「不起訴處分或為無罪、免訴、不受理、
    不付審理」之裁判確定者，始得依違反行政法上義務規定裁
    處之，並未包括「緩起訴」處分在內；雖「緩起訴」處分之
    最終使被告免於刑事訴追之效果與「不起訴」處分之效果相
    同，行政罰法第26條第2 項是否包括緩起訴處分情形，固非
    無疑，惟觀以被告須待緩起訴處分實質確定時，才最終地確
    定免於受刑事訴追，亦即在緩起訴期間內即猶豫期間期滿前
    ，該緩起訴處分仍有被撤銷之可能，此時原處分機關若依法
    為行政裁決，將使受處分人有同時遭受行政處罰及刑事訴追
    之危險，顯與行政罰法第26條規定之立法意旨相違背。準此
    ，自行政罰法第26條規定立法意旨為有利於行為人之解釋，
    以及保障人民基本權，與法律規定明示其一排除其他原則之
    觀點，應認應受行政處罰之行為，關於罰鍰部分，同一事實
    如經緩起訴處分確定者，亦有行政罰法第26條明定一行為不
    二罰原則之適用。
  (五)從而，本件異議人雖有於上開時地酒後駕車而違反道路交通
    管理處罰條例第35條第1 項第1 款規定之違規行為，惟異議
    人上開酒後駕車之行為，係屬同時觸犯刑事法律及違反行政
    法上義務規定之行為，揆諸前揭規定與說明，罰鍰部分應依
    刑事法律處罰之。且刑事法律處罰，由法院依法定程序為之
    ，較符合正當法律程序，應予優先適用。但罰鍰以外之沒入
    或其他種類行政罰，因兼具維護公共秩序之作用，為達行政
    目的，行政機關仍得併與裁處。故在處罰目的相同且處罰方
    式相同時，若依刑事法律處罰，即足資警惕時，實無為一行
    為二罰再處行政罰之必要。又刑事訴訟法第253 條之2 規定
    ，命被告為金錢給付、勞務給付及處遇措施的部分，應得被
    告之同意（因涉及被告之人身自由及財產的拘束，且產生未
    經裁判即終局處理案件之實質效果，自應考慮被告之意願）
    。而於本案中，異議人因上開同一酒後駕車行為在經臺灣板
    橋地方法院檢察署檢察官為緩起訴處分時，並經該署檢察官
    命其向財團法人台灣兒童暨家庭扶助基金會臺北縣分事務所
    支付2 萬元確定在案，已如前述，此固非刑法所定刑罰之種
    類，然已對異議人名譽、心理產生相當制約並影響被告財產
    上之權利，亦應可實質該當行政罰法第26條第1 項之「依刑
    事法律」之處罰，故該刑案部分之檢察官對於異議人所為之
    緩起訴處分，已產生實質刑罰之效果，而非不起訴處分甚明
    。再道路交通管理處罰條例第35條及第24條第1 項第2 款所
    規定之裁處含有罰鍰、吊扣駕照及施以道路交通安全講習之
    處分，三者分屬行政罰法法理中之裁罰，含有對於過去違反
    義務行為處罰之典型秩序罰，以及對於預防將來再犯危險之
    限制行為之不利處分及警告性處分；而關於罰鍰部分既係對
    於過去義務違反而為秩序罰之目的與刑事制裁所欲達到保護
    交通安全之目的相同，二者既為相同之目的，且異議人在本
    案所受緩起訴之制裁亦為金錢給付，與原處分中之罰鍰處分
    均屬相同種類之金錢負擔，則處以較重之刑事制裁已足，應
    無重複處罰之必要。
四、綜上所述，本案異議人就上開同一酒後駕車行為經前開刑案
    部分之緩起訴處分確定，惟該緩起訴處分亦含有命異議人支
    付財團法人台灣兒童暨家庭扶助基金會臺北縣分事務所2 萬
    元之金錢給付部分，已產生實質刑罰效果，應實質該當行政
    罰法第26條第1 項之「依刑事法律」之處罰，除其行為應處
    以其他種類行政罰部分，仍得予以裁處外，就異議人違反行
    政法上義務而經原處分機關裁處罰鍰4萬5千元部分，自不得
    再依上揭道路交通管理處罰條例第35條第1 項第1 款規定裁
    罰之，是原處分機關關於裁處異議人罰鍰4 萬5 千元之行政
    罰部分，於法有違，異議人此部分之異議為有理由，自應由
    本院撤銷裁處罰鍰部分，改諭知不罰。再者，原處分機關對
    異議人上開酒後駕車之違規行為，施以其他種類行政罰部分
    ，除應援引道路交通管理處罰條例第35條第1 項第1 款之規
    定，吊扣駕駛執照12個月外，另並應依同條例第24條第1 項
    第2 款之規定，施以道路交通安全講習，而異議人因未考領
    機車駕駛執照，原處分機關自無從吊扣其駕駛執照，然原處
    分漏未引用同條例第24條第1 項第2 款規定，裁處「施以道
    路交通安全講習」，顯有不當之處，自應將原處分撤銷，另
    裁定如主文第二、三項所示，以昭適法。
五、至原處分機關援引交通部95年7 月17日交路字第0950006986
    號函釋以法務部行政罰法諮詢小組第1 次會議記錄，認「緩
    起訴乃附帶條件的不起訴處分，亦即是不起訴的一種」，而
    認應維持原處分云云。惟按法官依據法律獨立審判，憲法第
    80條載有明文。各機關依其職掌就有關法規為釋示之行政命
    令，法官於審判案件時，固可予以引用，但仍得依據法律，
    表示適當之不同見解，並不受其拘束，司法院大法官會議解
    釋釋字第216 號解釋意旨可資參照。是原處分機關所提前開
    交通部函釋，既與本院前揭見解不同，本院並不受其拘束，
    附此敘明。
據上論斷，應依道路交通案件處理辦法第20條，裁定如主文。
中    華    民    國    97    年    6     月    24    日
                  交通法庭    法  官  潘  長  生
以上正本證明與原本無異。
如不服本裁定應於送達後5日內向本院提出抗告狀。
                              書記官  彭  麗  紅
中    華    民    國    97    年    6     月    24    日


司法院資訊處製作；財團法人民間司法改革基金會備份。
